臺灣高等法院刑事判決
111年度上訴字第1635號
上  訴  人  臺灣新北地方檢察署檢察官
被      告  吳○妮
          
選任辯護人  楊愛基律師
上列上訴人因被告妨害家庭案件，不服臺灣新北地方法院110年
度訴字第4號，中華民國110年12月28日第一審判決（起訴案號：
臺灣新北地方檢察署109年度偵緝字第2874號），提起上訴，本
院判決如下：
    主  文
上訴駁回。
    理  由
一、公訴意旨略以：被告吳○妮（原為越南社會主義共和國《下稱
    越南國》籍，於民國100年8月11日取得我國籍）前於96年5月
    21日與告訴人劉○韶結婚（嗣於102年4月29日於法院和解兩
    願離婚），生有一女甲○○（97年12月生，被告、告訴人及甲
    ○○之真實姓名年籍均詳卷），原與告訴人共同居住在高雄市
    ○○區○○路住處（地址詳卷）。詎被告明知與告訴人婚姻關係
    存續中，告訴人對甲○○同享有親權，為有監督權之人，竟仍
    基於略誘未滿20歲之甲○○脫離有監督權人（即告訴人），並
    移送被誘人出中華民國領域外之犯意，於99年10月9日前某
    時，在上址告訴人住處，向告訴人之母親劉簡○月（真實姓
    名年籍詳卷）誆稱其將帶甲○○短暫出門云云，擅自攜同當時
    僅接近2歲尚無同意能力之甲○○離開，旋在未告知告訴人之
    情形下，於99年10月9日帶同甲○○搭機出境，將甲○○移送出
    中華民國領域外至其越南國娘家，委由其母照顧，使未滿20
    歲之甲○○脫離原來雙親監護之狀態，而置於其一己實力支配
    之下，致侵害告訴人之監督權。嗣告訴人未見被告與甲○○返
    家，發覺有異，始悉上情。因認被告涉犯刑法第241條第1項
    之略誘罪嫌、同法第242條第1項之移送被略誘人出國罪嫌。
二、犯罪事實應依證據認定之，無證據不得認定犯罪事實；又不
    能證明被告犯罪者，應諭知無罪之判決，刑事訴訟法第154
    條第2項、第301條第1項分別定有明文。又犯罪事實之認定
    ，應憑真實之證據，倘證據是否真實尚欠明確，自難以擬制
    推測之方式，為其判斷之基礎；而認定犯罪事實之證據係指
    足以認定被告確有犯罪行為之積極證據而言，該項證據自須
    適合於被告犯罪事實之認定，始得採為斷罪之資料，最高法
    院53年台上字第656號著有判決先例。且刑事訴訟上證明之
    資料，無論為直接或間接證據，均須達於通常一般之人均不
    致有所懷疑，而得確信其為真實之程度，始得據為有罪之認
    定，若其關於被告是否犯罪之證明未能達此程度，而有合理
    懷疑之存在，致使無從形成有罪之確信，根據「罪證有疑，
    利於被告」之證據法則，即不得遽為不利被告之認定，亦有
    最高法院76年台上字第4986號判決先例可參。又刑事訴訟法
    第161條第1項規定：檢察官就被告犯罪事實，應負舉證責任
    ，並指出證明之方法。因此，檢察官對於起訴之犯罪事實，
    應負提出證據及說服之實質舉證責任。倘其所提出之證據，
    不足為被告有罪之積極證明，或其指出證明之方法，無從說
    服法院以形成被告有罪之心證，基於無罪推定之原則，自應
    為被告無罪判決之諭知，最高法院92年台上字第128號著有
    判決先例可資參照。此外，依刑事訴訟法第154條第2項規定
    ，有罪判決書理由內所記載認定事實所憑之證據，須經嚴格
    證明之證據，在無罪判決書內，因檢察官起訴之事實，法院
    審理結果認為被告之犯罪不能證明，所使用之證據不以具有
    證據能力之證據為限，故無須再論述所引有關證據之證據能
    力（最高法院100年度台上字第2980號判決意旨參照）。
三、公訴意旨認被告吳○妮涉犯刑法第241條第1項之略誘罪嫌、
    同法第242條第1項之移送被略誘人出國罪嫌，係以：被告吳
    ○妮於偵查中之供述；證人即告訴人劉○韶於偵查中之證述；
    甲○○之入出境資訊連結作業查詢結果、個人戶籍資料查詢結
    果；臺灣高雄地方法院（下稱高雄地院）99年度家護字第14
    69號全卷及臺灣高雄少年及家事法院（下稱高少家法院）10
    2年度婚字第184號全卷等為其論據。
四、訊據被告吳○妮固坦承甲○○為其與告訴人之婚生子女，其未
    先行知會告訴人，即於99年10月9日帶同甲○○出境至越南國
    之事實，惟矢口否認有何略誘、移送被略誘人出國之犯行，
    辯稱：當時我婆婆已經老了，我又在工作，甲○○還小、讀幼
    幼班，在臺灣沒人可以帶她，我將甲○○帶回越南；我們離婚
    時，沒有特別的約定甲○○的監護權；我沒有阻止他們聯絡，
    我有打告訴人的LINE，也有傳簡訊，但是告訴人不理我，我
    跟告訴人聯絡的目的，是希望監護是由我監護，我才會帶回
    台灣。我可以讓甲○○與告訴人聊天、見面或用視訊見面等語
    （見本院卷第115頁）。
五、經查：
　㈠被告原為越南國籍，其與告訴人結婚而來臺，自96年起至109
    年間，關於2人結婚、家暴事件、離婚、未約定監護權；女
    兒甲○○出生、出境；被告取得我國國籍；監護權民事事件、
    本案提告等時序，詳如本案附表編號1至11所載，此部分有
    相對應之供述證據、非供述證據可資佐證，並經被告不爭執
    客觀事實，堪予認定為真實。是以被告於99年10月9日帶同
    未滿2歲之甲○○離境、同赴越南國時，被告與告訴人之婚姻
    關係存續中，且甲○○之親權歸屬由被告、告訴人共同任之，
    應堪認定。
　㈡按未成年之子女，其父母在法律上均享有親權，不得由任何
    一方之意思而有所侵害，以父或母一方之不法行為，使脫離
    他方親權時，固應負刑事上相當罪責。然刑法第241條第1項
    之略誘罪、同法第242條第1項之移送被略誘人出國罪，均係
    以使被略誘人脫離家庭或其他有監督權之人為其構成要件之
    一，故須有惡意之私圖，以不正之手段，將被略誘人移置於
    自己實力支配範圍之內，而使其與家庭或其他有監督權之人
    完全脫離關係，方與各該項罪質相符。近來我國國民與他國
    婦女通婚之情形，已屬常見。由於語言、生活習慣、家庭教
    育觀念間，存有文化上之差異，且他國婦女通常係單獨前來
    我國居住，其於婚姻關係存續期間，遇有與配偶相處不睦時
    ，未必得以獲得適當之援助。於此情形，其選擇攜同未成年
    子女返回母國之原生家庭，是否必然有使未成年子女與家庭
    或其他有監督權之人完全脫離關係之惡意私圖，誠需有相當
    之證據證明之。否則，徒憑客觀之攜子離境行為，即認其犯
    略誘罪及移送被略誘人出國罪，不免流於歧視他國婦女之譏
    （最高法院103年度台上字第1548號判決參照）。
  ㈢本案之爭點在於被告有無主觀上之犯意，經查：
　  ⒈被告於99年7月24日下午4時30分許，在上址住處，與告訴
      人發生口角後，遭告訴人毆打頸部、頭部及辱罵「幹」、
      「幹你娘」，遂於同日報警，並向高雄地院聲請核發民事
      通常保護令，高雄地院受理後，定於99年9月13日進行調
      查程序，詎告訴人於99年8月25日接獲開庭通知後，竟仍
      於99年9月5日晚間10時許，強脫被告褲子並要求性行為，
      惟遭被告所拒，告訴人即徒手毆打被告，造成被告左眼眶
      瘀血、下前頸部紅腫之傷害等情，有聲請人吳○妮與相對
      人劉○韶之民事通常保護令聲請書狀（見高雄地院99年度
      家護字第1469號卷《下稱家護1469卷》第3至7頁）；高雄縣
      政府警察局林園警察分局大寮分駐所陳報單（見家護1469
      卷第8頁）；高雄縣政府警察局林園分局處理家庭暴力與
      兒少保護案件調查紀錄（通報）表（見家護1469卷第12至
      14頁）；吳○妮之99年7月24日警詢筆錄（見家護1469卷第
      9至11頁）；吳○妮及劉○韶之99年9月13日家事訊問筆錄（
      見家護1469卷第21至23頁）；吳○妮之受理家庭暴力事件
      驗傷診斷書（見家護1469卷第24頁）；高雄地院99年度家
      護字第1469號民事通常保護令（見家護1469卷第25至26頁
      ）附卷可稽。參以告訴人於高雄地院家事庭法官訊問時陳
      稱：我有於99年9月5日晚間10時許打被告，也很久沒做愛
      了等語（見家護1469卷第23頁）。由上可知，告訴人確實
      有對被告實施前揭身體及精神上不法侵害之家庭暴力行為
      ，雖經被告向高雄地院聲請核發民事通常保護令，告訴人
      於接獲開庭通知後，仍持續對被告施以上開家庭暴力行為
      ，業經高雄地院核發聲請通常保護令，亦為相同之認定，
      此部分之事實，應堪認定。
　　⒉再者，告訴人接獲高雄地院寄送之民事通常保護令調查通
      知書後，明知法院即將進行核發民事通常保護令之調查程
      序，猶不知停止對被告所為之家庭暴力行為乙節，可知告
      訴人主觀上存有蔑視保護令制度之心態，且習於對被告施
      暴以宣洩不滿情緒至為顯然。而被告身為告訴人之妻、甲
      ○○之母，其於婚姻存續關係中遭告訴人暴力以待，且對於
      法院所核發之民事通常保護令可否達到保護其人身安全之
      功效感到懷疑，並對於告訴人恐將持續對其施暴深感畏懼
      ，因而興起離家之意，惟出於母職天性，擔憂其離家後，
      習於對其施暴以宣洩情緒之告訴人轉而對幼女施暴，因而
      選擇一併將甲○○帶離其與告訴人同住之上址處所，以避免
      甲○○面臨與其相同之家庭暴力困境，顯與常情無違，是被
      告擔心甲○○之處境，將甲○○帶離同住之住處，尚非無據。
　　⒊從而，被告既係因不堪遭告訴人家暴而離家，且出於母職
      天性，於離家時將幼女甲○○一併攜離，以防甲○○日後面臨
      自己無法控制之處境，實難認被告主觀上係基於使甲○○與
      告訴人完全脫離關係之惡意私圖，而將甲○○帶離與告訴人
      同住之上址處所。
　㈣公訴意旨雖認：被告逕自將甲○○帶至國外，使告訴人與甲○○
    父女兩人斷絕聯繫，明顯係有意使甲○○脫離告訴人親權之行
    使，意欲阻隔告訴人之監護等語（見原審卷第193頁）。惟
    查：
  　⒈被告係因不堪告訴人家暴而離家，且因擔憂甲○○於其離家
      後之處境，遂將甲○○一併攜離乙情，已難認被告帶同甲○○
      離家時，其主觀上存有基於使甲○○與告訴人完全脫離關係
      之惡意私圖，業如前述。
　　⒉被告旋於99年10月9日帶同女兒甲○○自高雄機場出境、同赴
      越南國，固屬真實。然徵諸被告之國籍背景及與告訴人通
      婚過程，被告於100年8月11日取得我國籍之前，原屬越南
      國之外籍人士，而告訴人透過仲介赴越南國結識被告後，
      迎娶被告來臺，被告婚後即隻身前往我國與告訴人之原生
      家庭同住，且其婚前未有任何親友在臺，此情業據證人即
      告訴人劉○韶於原審審理時證述詳實（見原審卷第157至16
      1頁），並有被告、告訴人之戶籍謄本、越南國96年5月21
      日結婚證書、被告於101年11月5日入境之入出國日期證明
      書、甲○○於99年10月9日出境之入出國日期證明書（見高
      少家法院102年度婚字第184號卷《下稱婚184卷》第19至22
      、23至24、25至27頁）；內政部入出國及移民署101.11.2
      8移署資處丹字第1010182632號函暨檢附之「吳○妮入出國
      日期紀錄、中華民國臺灣地區定居申請書」（見婚184卷
      第33至35頁）在卷可按。
  　⒊由上可知，對於被告而言，越南國並非單純某一境外之處
      ，而係與其血脈相連之原生家庭（即娘家）所在之國度，
      則其於婚姻關係存續中，遭到配偶即告訴人施暴而深感恐
      懼，因而攜同未成年幼女甲○○離境返回越南母國，尋求原
      生家庭情感支持及援助之舉，核與我國婦女遭家暴後，亦
      常有攜未成年子女離家返回原生家庭，尋求娘家親友協助
      之情，殊無二致，兩者差別僅為被告之原生家庭位於境外
      ，而非我國境內。況被告婚後係隻身來臺乙情，業經證人
      劉○韶證述如前，顯見被告在我國境內未有其信任之娘家
      親友支持系統，可協助照顧未成年幼女甲○○至為灼然，是
      本院自難單憑被告遭告訴人施暴後攜女離境之客觀行為，
      即以擬制及推測之方法，率行推論其主觀上存有使未成年
      幼女甲○○與告訴人完全脫離關係之惡意私圖，而逕以略誘
      罪及移送被略誘人出國罪相繩。
　  ⒋另甲○○自99年10月9日離境赴越南國後，迄今仍未返臺，已
      與告訴人失聯約10餘年，公訴人固據此主張被告涉有略誘
      、移送被略誘人出國等罪嫌。惟查：
  　　⑴除被告因遭告訴人家暴而帶同甲○○離境、返回越南國之
        客觀事實外，檢察官並未提出任何積極證據，以佐證被
        告有何刻意阻撓甲○○與告訴人聯繫或拒絕告訴人行使親
        權之舉。又告訴人於102年間向高雄少家法院訴請離婚
        時，亦未見得告訴人提出酌定甲○○之親權作為其同意離
        婚之談判籌碼或條件，此有劉○韶、吳○妮之102年4月29
        日言詞辯論筆錄在卷可查（見婚184卷第65至67頁）。
　　　⑵另被告曾於106年間，以LINE傳送訊息予告訴人，然未獲
        告訴人理會等情，有被告與告訴人之LINE對話紀錄擷圖
        在卷可查（見原審卷第203至205頁）；並經告訴人於本
        院陳稱：每次她打電話過來，都說我要打她、罵她，都
        是她的話，誰敢接，如果我接了她的電話，她就會反說
        我罵她，挖苦她，要給她做什麼，這個就是她要用在家
        事法庭的證據，這是離婚前的事等語（見本院卷第116
        頁）。可知，被告與告訴人間於102年4月、106年間尚
        有聯繫管道，倘告訴人確有行使親權之意，當可取得甲
        ○○之聯絡方式、視訊會面機會，惟因被告與告訴人2人
        間之矛盾、彼此不信任致使錯失聯絡甲○○之契機。且遍
        觀相關之家暴事件、離婚事件、本案刑事案件之卷證資
        料，均無告訴人積極聯絡被告或試圖取得甲○○聯繫方式
        之舉，亦無告訴人尋求與甲○○聯繫而遭拒絕之情狀，直
        至被告向高少家法院聲請酌定甲○○權利義務之行使、負
        擔後（即附表編號9），告訴人始於109年1月22日進行
        調解程序之日，前往臺灣橋頭地方檢察署（下稱橋頭地
        檢署）按鈴申告、提出本案告訴（即附表編號10）等情
        ，有108年12月13日家事聲請狀（見高少家法院109年度
        家親聲字第181號卷《下稱家親聲181卷》第11至14頁）；
        甲○○、告訴人劉○韶之入出境資訊連結作業（見家親聲1
        81卷第59至61頁）；109年1月22日調解開場白及聲明書
        （見家親聲181卷第75至78頁）；被告、甲○○之入出境
        資料查詢（見家親聲181卷第119、129、153、157、187
        、191頁）；告訴人之109年8月13日訊問筆錄（見家親
        聲181卷第181至183頁）；本案之按鈴申告案件報告書
        （見橋頭檢109年度他字第393號卷第3頁）在卷可查。
　　　⑶是以，告訴人縱與甲○○失聯已10餘年，然雙方失聯之原
        因眾多，亦難排除告訴人雖有被告之聯絡方式，然因故
        怠於與被告、甲○○聯繫之可能性；酌以現今通訊方式多
        元，行使親權之方式，除以傳統面對面之方式行之外，
        派駐國外之父母亦經常透過網路視訊、通話之方式與未
        成年子女互動、溝通，以踐行其等親權之行使與負擔，
        是縱使未成年子女長期未處於雙親身旁，亦難據此逕認
        雙親親權之行使已受完全剝奪。
　　　⑷從而，參諸本案卷附事證，除被告帶同甲○○離境外，既
        未見得被告有何刻意阻撓甲○○與告訴人聯繫或拒絕告訴
        人行使親權之舉，本院尚難徒以告訴人、甲○○身處兩地
        而久未聯繫乙情，遽行推論此係被告基於使甲○○與告訴
        人完全脫離關係之惡意私圖，刻意阻撓雙方聯繫所致，
        逕認被告主觀上存有剝奪告訴人親權行使之主觀犯意。
六、綜上所述，本案依公訴人所提出之證據，固得證明被告攜同
    未成年幼女甲○○離境同赴越南國，且甲○○迄今仍未返國此等
    客觀事實，然尚難據以認定被告主觀上係基於使甲○○與告訴
    人完全脫離關係之惡意私圖為之，故未足使本院就公訴意旨
    所指被告涉犯略誘、移送被略誘人出國等罪嫌達於無所懷疑
    ，而得確信為真實之程度，揆諸前揭說明，即屬不能證明被
    告犯罪，依法自應為無罪之諭知。
七、駁回上訴之理由　　
　㈠原審因認被告被訴刑法第241條第1項之略誘罪嫌、同法第242
    條第1項之移送被略誘人出國罪嫌，核屬不能證明，而為無
    罪之諭知，尚無違誤。
　㈡檢察官援引最高法院93年度台上字第4335號判決意旨，上訴
    意旨略以：本案被告既明知甲○○之權利義務，係由其與告訴
    人共同行使或負擔，竟逕自於99年10月9日假藉帶甲○○出門
    之由，將之攜至國外，且未提供告訴人任何與甲○○聯絡之方
    式，此不讓告訴人與甲○○父女見面，並使告訴人與甲○○斷絕
    聯繫之行為，明顯係有意使甲○○脫離告訴人親權之行使，意
    欲阻隔告訴人之監護，而將當時年僅2歲、尚無自主同意能
    力之未成年之子甲○○置於一己實力支配下，則被告既以自己
    之行為，侵害告訴人親權及監督權之行使，並使未成年之女
    甲○○無法獲得告訴人之照顧扶養，影響其身心之正常發展，
    顯已該當刑法第241條第1項之略誘罪嫌、同法第242條第1項
    之移送被略誘人出國罪責等語。
　㈢經查：
　　1.最高法院93年度台上字第4335號判決意旨，在於說明未成
      年子女之父母，仍可該當於刑法第241條第1項規定之犯罪
      主體，本院憑此見解，論述身為甲○○之母之被告，並無剝
      奪告訴人親權行使之主觀犯意，而為前開認定、說明，未
      與上開判決意旨相扞格，先予說明。
　　⒉又原判決認定被告無罪之理由，在於綜合前開供述證據、
      非供述證據之評價、判斷，認檢察官之舉證不足，而無從
      形成被告有罪之確切心證，本件檢察官仍未盡舉證之責任
      ，僅執前詞指摘原判決不當，無足補正應負之舉證責任，
      徒對原審依職權所為之證據取捨以及心證裁量，反覆爭執
      ，惟依檢察官所提出之各項證據，尚無法達於通常一般之
      人均不致有所懷疑，而得確信其為真實之程度，而不足認
      定被告涉有刑法第241條第1項之略誘罪嫌、同法第242條
      第1項之移送被略誘人出國犯行，已如前述，檢察官並未
      進一步提出其他積極證據以實其說，所言無從推翻原審之
      認定，其上訴難認為有理由，應予駁回。
據上論斷，應依刑事訴訟法第368條，判決如主文。
本案經檢察官歐蕙甄提起公訴，檢察官林亭妤提起上訴，檢察官
孫冀薇到庭執行職務。
中　　華　　民　　國　　111 　年　　9 　　月　　8 　　日
                  刑事第二十三庭審判長法　官  許永煌
　　　　　　　　　　　　　　　　　    法　官  吳定亞
　　　　　　　　　　　　　　　　　    法　官  黃美文
以上正本證明與原本無異。
檢察官如不服本判決，應於收受送達後20日內向本院提出上訴書
狀，惟須受刑事妥速審判法第9條限制。其未敘述上訴之理由者
，並得於提起上訴後20日內向本院補提理由書(均須按他造當事
人之人數附繕本)「切勿逕送上級法院」。
刑事妥速審判法第9條：
除前條情形外，第二審法院維持第一審所為無罪判決，提起上訴
之理由，以下列事項為限：
一、判決所適用之法令牴觸憲法。
二、判決違背司法院解釋。
三、判決違背判例。
刑事訴訟法第 377 條至第 379 條、第 393 條第 1 款之規定，
於前項案件之審理，不適用之。
                                      書記官  彭威翔　　
中　　華　　民　　國　　111 　年　　9 　　月　　8 　　日
【附表】：
編號 日期（民國） 事                    件 1 96年5月21日 被告與告訴人結婚。 2 97年12月18日 女兒甲○○出生。 3 99年7月24日、 99年9月5日 發生家庭暴力事件 4 99年9月13日 家庭暴力事件開庭 5 99年9月28日 高雄地院核發通常保護令（99年9月30日送達告訴人） 6 99年10月9日 被告與女兒甲○○自高雄機場出境 7 100年8月11日 被告取得我國國籍 8 102年4月29日 被告與告訴人在高雄少家法院和解離婚、未約定監護權 9 108年12月13日 被告向高雄少家法院聲請酌定女兒甲○○監護權 10 109年1月22日 告訴人向橋頭地檢署按鈴申告，提起本案告訴 11 109年8月20日 高雄少家法院駁回酌定監護權之聲請